臺灣高等法院民事判決
110年度保險上易字第17號
上  訴  人  鴻漢資產管理顧問有限公司

法定代理人  趙守文  
訴訟代理人  林立桓  
            李郁奇  
被  上訴人  南山人壽保險股份有限公司

法定代理人  陳棠    
訴訟代理人  陳嘉成  
被  上訴人  莊永達  
上列當事人間請求確認保單價值準備金存在事件，上訴人對於中
華民國110年10月22日臺灣桃園地方法院110年度保險字第8號第
一審判決提起上訴，本院於111年3月15日言詞辯論終結，判決如
下：
    主      文
原判決廢棄。
確認被上訴人莊永達對被上訴人南山人壽保險股份有限公司截至
民國一百一十一年三月十五日止有如附表所示之保單價值準備金
債權存在。
第一、二審訴訟費用由被上訴人負擔。
    事實及理由
壹、程序方面
一、按不變更訴訟標的，而補充或更正事實上或法律上之陳述者
    ，非為訴之變更或追加。民事訴訟法第256條定有明文。查
    上訴人原聲明請求確認被上訴人莊永達（下稱莊永達）對被
    上訴人南山人壽保險股份有限公司（下稱南山人壽公司，與
    莊永達合稱被上訴人）有保單價值準備金債權存在，嗣因南
    山人壽公司陳報莊永達就如附表所示保險契約（下稱系爭保
    險契約），於民國111年3月15日之保單價值準備金金額如該
    附表所載（見本院卷第122頁），上訴人因而將聲明變更為
    確認莊永達對南山人壽公司截至111年3月15日止有如附表所
    示之保單價值準備金債權存在（見本院卷第122頁），經核
    僅屬更正事實上之陳述，非訴之變更或追加，於法自無不合
    。
二、按確認法律關係之訴，非原告有即受確認判決之法律上利益
    者，不得提起之。民事訴訟法第247條第1項前段定有明文。
    又所謂即受確認判決之法律上利益，係指因法律關係之存否
    不明確，致原告在私法上之地位有受侵害之危險，而此項危
    險得以對於被告之確認判決除去之者而言（最高法院42年台
    上字第1031號判決意旨參照）。查上訴人為莊永達之債權人
    ，並曾向臺灣臺北地方法院（下稱臺北地院）聲請強制執行
    莊永達之財產，經該院於108年12月17日以108年12月17日北
    院忠108司執祥字第135491號執行命令禁止莊永達收取對南
    山人壽公司依保險契約已得請領之保險給付、已得領取之解
    約金及現存在之保單價值準備金債權（含日後終止契約所得
    領取之解約金）或為其他處分，南山人壽公司亦不得對之清
    償（下稱系爭執行命令），嗣經南山人壽公司於108 年12月
    26日以無現存之保單價值準備金債權為由聲明異議等情，有
    讓渡書、債權讓與證明書、臺灣士林地方法院97年10月31日
    士院木97執意46006字第0970339458號債權憑證、系爭執行
    命令、臺北地院民事執行處通知、異議狀等影本在卷可稽（
    見原法院110年度保險字第3號卷第17-43頁），且莊永達亦
    否認其對南山人壽公司有保單價值準備金債權存在，足見上
    訴人確因被上訴人否認其等間有保單價值準備金債權存在，
    而致其就該債權之法律上地位，有不安之狀態存在，且此不
    安狀態得以對於被上訴人之確認判決除去，則揆諸前揭規定
    及說明，上訴人提起本件確認之訴，自有即受確認判決之法
    律上利益存在，併先敘明。
貳、實體方面
一、上訴人主張：其為莊永達之債權人，又莊永達與南山人壽公
    司間訂有系爭保險契約，故莊永達對南山人壽公司應有如附
    表所示之保單價值準備金債權存在，然莊永達及南山人壽公
    司均否認上開債權，爰訴請確認莊永達對南山人壽公司截至
    111年3月15日止，有如附表所示之保單價值準備金債權存在
    。
二、被上訴人則答辯如下：
　㈠南山人壽公司部分：保單價值準備金係依保險契約計算所得
    之抽象數值，僅作為保險契約依約給付之衡量基準，性質上
    非屬要保人之財產，亦非實際存在之金錢債權，故在法定事
    由發生前或保險契約終止前，並無所謂保單價值準備金債權
    存在；系爭保險契約之終止權具一身專屬性，上訴人應無代
    位終止保險契約並代為領取保單價值準備金之權利。
　㈡莊永達部分：人身保險以人格法益為基礎，具有一身專屬性
    ，應不得由上訴人代位行使終止權，是系爭保險契約既仍在
    存續中，自無所謂保單價值準備金債權存在；且其早在79年
    及84年間，即已分別投保系爭保險契約，顯非基於惡意脫產
    之目的，上訴人所舉實務見解與本件情形顯有不同。　　
三、原審就上訴人之請求，為其敗訴之判決。上訴人不服，提起
    上訴，聲明：㈠原判決廢棄。㈡確認莊永達對南山人壽公司
　　截至111年3月15日止，有如附表所示之保單價值準備金債權
    存在。被上訴人答辯聲明均為：上訴駁回。
四、上訴人主張其為莊永達之債權人，又莊永達與南山人壽公司
    間有系爭保險契約存在等情，業據其提出讓渡書、債權讓與
    證明書、臺灣士林地方法院97年10月31日士院木97執意4600
    6字第0970339458號債權憑證為證（見原法院110年度保險字
    第3號卷第17-33頁），復有南山人壽公司所提人壽保險要保
    書暨要保人/被保險人之告知事項、個人人身意外平安保險/
    防癌保險要保書等在卷可佐（見原審卷第117、119頁），且
    為兩造所不爭執，自堪信為真實。
五、本院之判斷
　㈠按保險法施行細則第11條規定，本法所稱保單價值準備金，
    指人身保險業以計算保險契約簽單保險費之利率及危險發生
    率為基礎，並依主管機關規定方式計算之準備金。故保單價
    值準備金係要保人預繳保費之積存，乃彰顯要保人預繳保費
    積存而來之現金價值，作為要保人以保單向保險人借款或因
    其他事由得請求保險人給付時，保險人應給付要保人金額之
    計算基準，為要保人在人身保險契約中，對保險人所享有權
    利之一（最高法院108年度台上字第639號、第1025號、第18
    74號判決意旨參照）。又保險法第119條第1項明定，要保人
    終止保險契約，而保險費已付足1年以上者，保險人應於接
    到通知後1個月內償付解約金；其金額不得少於要保人應得
    保單價值準備金之4分之3。是要保人既得隨時任意終止保險
    契約，請求償付解約金，復可以保單價值準備金依同法第12
    0條規定為質，向保險人借款；再參照同法第116條第6、7項
    規定，保險費到期未交付者，保險人於保險契約所定申請恢
    復效力之期限屆滿後，有終止契約之權，保險契約終止時，
    保險費已付足2年以上，如有保單價值準備金者，保險人應
    返還其保單價值準備金；暨同法第124條所定，人壽保險之
    要保人對於被保險人之保單價值準備金，有優先受償之權。
    在在揭明保單價值準備金形式雖屬保險人所有，但要保人對
    於其繳納保險費所累積形成之保單價值準備金，具有實質權
    利（最高法院105年度台抗字第157號裁定意旨參照）。　
　㈡查，莊永達前分別於79年2月12日、84年10月18日，以自己為
    要保人及被保險人，與南山人壽公司簽訂性質為人身保險之
    系爭保險契約，又莊永達於111年3月15日就系爭保險契約之
    保單價值準備金金額分別如附表所示等情，業經南山人壽公
    司陳明在卷，且為兩造所不爭執（見原審卷第91頁、本院卷
    第122頁)。又依上所述，保單價值準備金乃屬要保人預繳保
    費之積存，不僅彰顯要保人預繳保費積存而來之現金價值，
    且為要保人在人身保險契約中，對保險人享有之實質權利，
    則上訴人主張莊永達迄至111年3月15日止，就系爭保險契約
    對南山人壽公司有如附表所示之保單價值準備金債權存在，
    自屬有據。
　㈢被上訴人雖辯稱：保單價值準備金乃依保險契約計算得出之
    抽象數值，作為特定事由發生時，所涉相關給付之計算基準
    ，並非實際存在之金錢債權，而系爭保險契約並未發生終止
    或解約等特定事由，故莊永達對南山人壽公司並無保單價值
    準備金債權存在云云。惟按所謂「債權」，本不以債權人現
    時已得對債務人請求給付特定金額之債權為限，且強制執行
    之標的，係以開始強制執行時債務人之所有責任財產為對象
    ，舉凡債務人將來可取得之財產，如將來薪資債權、租金債
    權或附條件、期限之權利等，均得對之執行，此觀強制執行
    法第115條第3項、第115條之1第1項規定自明，是莊永達現
    縱使尚無法逕向南山人壽公司請求給付保單價值準備金之金
    額，然依前揭說明，其對南山人壽公司既確有累積之保單價
    值準備金存在，且就此享有得依保險法規定加以運用之實質
    權利，則此一債權之存在，即屬不容否認之事實，要不因系
    爭保險契約尚無法定事由或解除、終止契約之情事發生，以
    致莊永達尚未能逕向南山人壽公司請求給付保單價值準備金
    而異其認定。從而，被上訴人以上開理由，否認其等間有保
    單價值準備金債權存在，尚非可取。　　
　㈣至被上訴人所稱保險契約之終止權具有一身專屬性，應不得
    由上訴人代位行使，且此部分法律爭議已由最高法院大法庭
    審理中云云，因本件上訴人訴請確認者，僅為莊永達就系爭
    保險契約對南山人壽公司現存之保單價值準備金債權，與上
    訴人日後得否代位莊永達行使契約終止權無涉，則有關被上
    訴人所為上開抗辯，自無審究論斷之必要。此外，莊永達與
    南山人壽公司簽訂系爭保險契約之目的為何，並不影響其等
    間有無保單價值準備金債權存在之認定，是莊永達以其並非
    基於脫產之目的而簽訂系爭保險等語置辯，亦難認可採，併
    予敘明。
六、綜上所述，上訴人訴請確認莊永達對南山人壽公司截至111
    年3月15日止，有如附表所示之保單價值準備金債權存在，
    為有理由，應予准許。從而原審為上訴人敗訴之判決，尚有
    未洽，上訴論旨指摘原判決不當，求予廢棄改判，為有理由
    ，爰由本院廢棄改判如主文第2項所示。
七、本件事證已臻明確，兩造其餘之攻擊或防禦方法及所用之證
    據，經本院斟酌後，認為均不足以影響本判決之結果，爰不
    逐一論列，附此敘明。
八、據上論結，本件上訴為有理由，依民事訴訟法第450條、第7
    8條、第85條第1項前段，判決如主文。
中　　華　　民　　國　　111 　年　　3 　　月　　29　　日
                  民事第二十庭  
                        審判長法  官  周祖民
                              法  官  張永輝
                              法  官  馬傲霜
附表
 編號  保單號碼  名       稱 截至111年3月15日止之保單價值準備金債權額（新臺幣）     1. Z000000000 新二十年限期繳費增值分紅終身壽險 458,437元   2. Z000000000 南山康寧終身壽險 132,050元 

正本係照原本作成。
不得上訴。
中　　華　　民　　國　　111 　年　　3 　　月　　29　　日

    　　　　　　　　　　　　　書記官  崔青菁